臺灣高等法院臺中分院刑事判決　　　　96年度上易字第1320號
上　訴　人
即　被　告　乙○○
　　　　　　　　　　樓之1
上列上訴人因詐欺案件，不服臺灣臺中地方法院96年度易字第19
71號中華民國96年6月13日第一審判決（起訴案號：臺灣臺中地
方法院檢察署95年度偵字第6606號），提起上訴，本院判決如下
：
    主  文
原判決撤銷。
乙○○幫助意圖為自己不法之所有，以詐術使人將本人之物交付
，處有期徒刑肆月，減為有期徒刑貳月，如易科罰金，以銀元參
佰元即新臺幣玖佰元折算壹日。
    事  實
一、乙○○雖可預見金融帳戶係個人理財之重要工具，關係個人
    財產、信用之表徵，一般人收購他人名義之金融帳戶，常與
    詐欺取財之犯罪密切相關，且收購他人存摺之目的，在於收
    取贓款及掩飾犯行不易遭人追查，又對於提供帳戶之行為本
    身，雖無引發他人萌生犯罪之確信，但仍不顧他人所可能遭
    受之危險，竟基於縱若有人持以犯詐欺取財罪亦不違反其本
    意之幫助犯意，於民國（下同）94年間某日，在不詳地點，
    將其所開立中國信託商業銀行中港分行000000000000號帳戶
    之存摺、提款卡及密碼提供予1名姓名、年籍不詳之成年詐
    騙集團成員使用。嗣該詐騙集團成員取得上開帳戶後，旋即
    與該集團共同基於意圖為自己不法所有之犯意聯絡，由該詐
    騙集團成員綽號「無聊想你」之成年女子，在網路聊天室與
    丙○○聊天認識，並於94年9月25日上午9時30分許，撥打電
    話予丙○○詐稱：如欲繼續進一步交往需先付費等語，致使
    丙○○陷於錯誤，依該名女子之指示，先將新臺幣（下同）
    1000元匯至上開乙○○之帳戶，嗣又陸續匯款，總共匯款23
    5966元，該詐騙集團成員隨即提領一空。至此丙○○始發覺
    受騙，報警而循線查悉上情。
二、案經丙○○訴由臺中市警察局第六分局報告臺灣臺中地方法
    院檢察署檢察官偵查起訴。
    理  由
一、上訴人即被告（下稱被告）乙○○雖經本院合法傳喚而無正
    當理由不到庭。惟其於原審坦承上開帳戶存摺及提款卡等物
    均為其自行申請所取得，而遭詐欺集團成員做為向告訴人丙
    ○○詐欺取財時指定匯款之帳戶使用等情不諱，但矢口否認
    有幫助詐欺取財之犯行，辯稱：伊之存摺、提款卡及密碼放
    在車號TER－385號機車置物箱內，94年9月23日機車置物箱
    被撬開，同日就發現存摺、提款卡及密碼不見了，機車沒有
    被偷走，所以沒有報警處理，不能確定遺失的時間及地點。
    伊於同年月27日去中國信託辦理掛失，當天銀行還有列印明
    細給伊，伊發現重新聲請的存簿內有好幾筆不是伊本人存提
    的交易，要求銀行列印該數筆交易明細立即前往何安派出所
    報案。伊不可能去賣帳戶破壞信用，如果真要讓詐欺集團使
    用，伊可以晚幾天後再報警云云。經查：
  (一)告訴人丙○○因誤信詐騙集團成員上述之不實訊息，因而受
    騙先後匯款235966元至被告所使用上開帳戶等情，業據告訴
    人丙○○於警詢中指述綦詳，並有被告所使用上述銀行帳戶
    對帳單、中國信託商業銀行存入憑證各1份在卷可稽。且被
    告對於告訴人受騙匯款至其所使用上開帳戶之事實亦不爭執
    ，足見告訴人受詐欺集團成員之欺騙而匯款至被告所有之上
    述帳戶之事實，應堪認定。
  (二)被告對於所使用上開帳戶之存摺、提款卡及密碼如何失竊之
    過程，於警詢中供述：伊於94年9月27日13時許，在臺中市
    西屯區○○○○街159號2樓之1內，發現伊之前放在家中的
    舊帳戶存摺及提款卡不見了，所以今（27）日16時許前往中
    國信託商業銀行中港分行重新申領銀行存摺云云（見偵卷第
    11頁），嗣於原審準備程序時翻異前詞，改稱：伊之存摺、
    提款卡及密碼放在車號TER－385號機車置物箱內不見的。94
    年9月23日伊機車置物箱被撬開，同日就發現存摺、提款卡
    及密碼就不見了，機車沒有被偷走，所以沒有報警處理云云
    （見原審卷第12頁至第14頁）在卷甚詳，可知被告對於其所
    使用上述銀行存摺究竟係放在住處失竊或放在機車置物箱內
    失竊？發現失竊時間究竟係94年9月23日抑或係同年月27日
    ？前後所供並不一致，是其所辯是否屬實，已非無疑。
  (三)被告雖於警詢、偵查及原審審理時均陳稱：伊將密碼寫在提
    款卡云云。惟依其於偵查及原審準備程序中所供述：伊提款
    卡之密碼，設定為其西元出生年月日之數字，因而能夠清晰
    記憶無訛一節（見偵卷第51頁、原審卷第13頁）以觀，足見
    被告對於密碼為何，知之甚詳，應無在提款卡背面書寫記載
    之必要。是被告辯稱將密碼寫在提款卡背面云云，顯與常情
    相違，難以採信。
  (四)再者稍有社會歷練、經驗之人，均知提款卡應與其存摺、密
    碼分別保存，或者將密碼牢記心中，而不在任何物體上標示
    或載明密碼，以免徒增帳戶款項遭人持提款卡併同輕易得知
    之密碼盜領款項之風險。被告正值壯年，已有相當社會歷練
    ，衡情應無刻意將之記載於提款卡上，而徒增帳戶款項遭人
    盜領之風險，是其所辯實難採信。況查詐欺集團以他人帳戶
    供作款項出入之帳戶，衡諸常情，通常會先取得帳戶所有人
    之同意才使用，否則一旦帳戶所有人掛失，被害人匯入之款
    項即遭凍結無法提領，帳戶所有人反可輕易辦理補發存摺、
    變更印鑑、密碼，將詐欺取得之款項提領一空，詐欺集團自
    不可能冒此風險。
  (五)按刑法上之故意，區分直接故意（確定故意）與間接故意（
    不確定故意），「行為人對於構成犯罪之事實，明知並有意
    使其發生者」為直接故意，「行為人對於構成犯罪之事實，
    預見其發生而其發生並不違背其本意者」為間接故意；又金
    融帳戶為個人理財之工具，申請開設金融帳戶並無任何特殊
    之限制，一般民眾皆能自由申請開戶，並得同時在不同金融
    機構申請多數存款帳戶使用，乃眾所周知之事實，依一般人
    之社會生活經驗，倘係合法收入，本可自行向金融行庫開戶
    使用，而無向他人購買帳戶之必要；苟不以自己名義申請開
    戶，反以不正方式向不特定人取得他人之金融機構帳戶使用
    ，衡情應能懷疑其目的在於施用詐騙手段以非法取得他人財
    物。且被告對於該姓名年籍不詳之詐騙集團成員取得其存摺
    等物為實施詐欺取財之犯行應可預見，且於其帳戶被利用作
    為向人詐騙財物之情，亦無違背其本意。至被告交付上開存
    摺、提款卡及密碼等物，既非詐欺取財罪之構成要件行為，
    且查無任何證據足資證明被告與該不詳姓名年籍成年之詐騙
    集團成員間有何共同詐欺取財之犯意聯絡，是被告應僅係出
    於幫助犯罪之犯意而為之甚明。
  (六)綜上所述，足證被告上開所辯顯係飾卸之詞，不足採信。是
    罪證明確，其犯行堪以認定。
二、按當事人或辯護人於法院調查證據時，知被告以外之人於審
    判外之陳述不得為證據之情形，而未於言詞辯論終結前聲明
    異議者，視為同意作為證據，刑事訴訟法第159條之5第2項
    定有明文。查本件被告對於證人即告訴人丙○○上開於審判
    外陳述之證據能力，並未於言詞辯論終結前聲明異議，依刑
    事訴訟法第159條之5第2項之規定，視為同意作為證據。且
    本院審酌該證人言詞陳述作成時並非在非自由意志之情況下
    所為之陳述，認該言詞陳述適當，依同條第1項之規定，自
    得為證據。
三、按行為後法律有變更者，適用行為時之法律。但行為後之法
    律有利於行為人者，適用最有利於行為人之法律，刑法第2
    條第1項定有明文。茲因本件論罪科刑所應適用之刑法法律
    有下列變更，爰比較新舊法如下：
  (一)關於幫助犯之規定，被告於行為時之刑法第30條第1項、第
  　2項分別規定：「幫助他人犯罪者，為從犯。雖他人不知幫
  　助之情者，亦同」、「從犯之處罰，得按正犯之刑減輕之」
  　，而95年7月1日修正公布施行之刑法第30條第1項、第2項則
    規定：「幫助他人實行犯罪行為者，為幫助犯。雖他人　不
    知幫助之情者，亦同。」、「幫助犯之處罰，得按正犯之刑
    減輕之」，雖有上開文字上之修正，惟此尚非屬修正後刑法
    第2條第1項所指法律變更之範圍，並不生比較之問題，應適
    用現行、有效之裁判時法論以幫助犯。
  (二)關於刑法第41條第1項前段易科罰金之規定，新法修正為「
    犯最重本刑為5年以下有期徒刑以下之刑之罪，而受6個月以
    下有期徒刑或拘役之宣告者，得以新臺幣1千元、2千元或3
    千元折算一日，易科罰金」，惟依被告行為時之刑罰法律即
    修正前刑法第41條第1項前段：「犯最重本刑為5年以下有期
    徒刑以下之刑之罪，而受6個月以下有期徒刑或拘役之宣告
    ，因身體、教育、職業、家庭之關係或其他正當事由，執行
    顯有困難者，得以1元以上3元以下折算1日，易科罰金」及
    修正前罰金罰鍰提高標準條例第2條關於「依刑法第41條易
    科罰金者，均就其原定數額提高為1百倍折算1日；法律所定
    罰金數額未依本條例提高倍數，或其處罰法條無罰金刑之規
    定者，亦同」等規定，易科罰金之折算標準最高為銀元3百
    元，最低為銀元1百元，換算為新臺幣後，最高額為新臺幣9
    百元，最低額為新臺幣3百元。比較修正前、後關於易科罰
    金折算標準，修正後之規定並非較有利於被告，自應適用修
    正前刑法第41條第1項前段及修正前罰金罰鍰提高標準條例
    第2條之規定定被告易科罰金之折算標準。
  (三)刑法第339條第1項之詐欺罪，法定刑得科或併科銀元1,000
    元以下罰金，依修正後刑法施行法增訂第1條之1：「中華民
    國94年1月7日刑法修正施行後，刑法分則編所定罰金之貨幣
    單位為新臺幣。94年1月7日刑法修正時，刑法分則編未修正
    之條文定有罰金者，自94年1月7日刑法修正施行後，就其所
    定數額提高為30倍。但72年6月26日至94年1月7日新增或修
    正之條文，就其所定數額提高為3倍」，及刑法第33條第5款
    修正為：「主刑之種類如下：五、罰金：新臺幣1,000元以
    上，以百元計算之」等規定，是依修正後之法律，刑法第
    339條第1項之詐欺罪所得科或併科之罰金刑最高為新臺幣
    30,000元，最低為新臺幣1,000元；然依被告行為時之刑罰
    法律即罰金罰鍰提高標準條例第1條前段規定之提高倍數10
    倍及刑法第33條第5款規定之罰金最低額1元計算，該罪之罰
    金刑最高為銀元10,000元，最低額為銀元1元，若換算為新
    臺幣，最高額雖與新法同為新臺幣30,000元，然最低額僅為
    新臺幣3元，比較修正前、後之刑罰法律，修正後之規定並
    非較有利於被告，是關於詐欺罪之罰金部分自應適用修正前
    之規定。
四、按刑法上之幫助犯，係指以幫助之意思，對於正犯資以助力
    ，而未參與實施犯罪之行為者而言（最高法院49年台上字第
    77號判例參照）。查上開詐騙集團成員於取得被告提供之前
    開存摺等物後，基於詐欺取財之犯意，意圖為自己不法之所
    有，向告訴人施以詐術，致其陷於錯誤，先後共匯款235966
    元，至被告上開帳戶內，使詐欺集團詐得財物，核該詐騙集
    團成員所為，係犯刑法第339條第1項之詐欺取財罪。被告將
    其所申請上述帳戶存摺交予詐騙集團成員作為詐欺取財之匯
    款帳戶使用，顯係基於幫助他人詐欺取財之犯意，且所為提
    供帳戶予他人之行為係屬刑法詐欺取財罪構成要件以外之行
    為，係屬以幫助他人犯罪之意思而參與犯罪構成要件以外之
    行為，核其所為，係犯刑法第30條第1項前段、第339條第1
    項之幫助詐欺取財罪。又被告幫助他人實行詐欺取財罪，為
    幫助犯，並依刑法第30條第2項之規定減輕其刑。另被告之
    犯罪時間係在96年4月24日以前，合於中華民國96年罪犯減
    刑條例第2條第1項第3款之規定，應減其宣告刑2分之1。原
    審予以論罪科刑，固非無見，惟查原判決未及依中華民國96
    年罪犯減刑條例之規定予以減刑，已有未合。次查告訴人被
    詐欺之金額總共為235966元，已據告訴人於警詢時陳明在卷
    ，原判決事實欄認係1000元，與事實不符，亦有可議。被告
    上訴意旨仍執前詞否認犯罪，雖無理由，但原判決既有上述
    可議之處，應由本院將原判決予以撤銷改判。爰審酌被告擅
    自將其個人名義所申請取得之銀行帳戶，提供他人作為詐欺
    取財之匯款帳戶使用，助長犯罪之不良風氣，幫助犯罪者隱
    匿真實身分，增加檢警犯罪偵查之困難性，間接造成更多人
    之遭受損害，其行為誠屬可議，且迄今尚未與告訴人達成和
    解，賠償其所受之損失，及其犯後否認犯罪，未見悔意，惟
    念及被告未實際參與詐欺取財之犯行，可責難性較低等一切
    情狀，量處被告如主文第2項所示之刑，並依法減刑後，諭
    知易科罰金之折算標準，以示懲儆。
五、被告經本院合法傳喚而無正當理由不到庭，爰不待其陳述逕
    行判決。
六、據上論結，應依刑事訴訟法第369條第1項前段、第364條、
    第299條第1項前段、第371條、刑法第2條第1項前段、第30
    條第1項前段、第2項、第339條第1項、修正前刑法第41條第
    1項前段、中華民國96年罪犯減刑條例第2條第1項第3款、第
    7條、第9條、罰金罰鍰提高標準條例第1條前段、修正前罰
    金罰鍰提高標準條例第2條、現行法規所定貨幣單位折算新
    台幣條例第2條，判決如主文。
本案經檢察官甲○○到庭執行職務。
中　　華　　民　　國　　96　　年　　8 　　月　　22　　日
            刑事第八庭  審判長法  官  羅  得  村
                              法  官  陳  宏  卿
                              法  官  劉  榮  服
上列正本證明與原本無異。
不得上訴。
                              書記官  周  巧  屏
中　　華　　民　　國　　96　　年　　8 　　月　　22　　日
附錄論罪條文：
修正前刑法第339條第1項：
意圖為自己或第三人不法之所有，以詐術使人將本人或第三人之
物交付者，處5年以下有期徒刑、拘役或科或併科1千元以下罰金
。
